臺灣臺南地方法院刑事判決　　　　　　　 95年度訴字第759號
公　訴　人　臺灣臺南地方法院檢察署檢察官
被　　　告　丙○○
　　　　　　　　　　（另案在臺灣臺南監獄臺南分監執行中）
指定辯護人　本院公設辯護人　乙○○
被　　　告　丁○○
　　　　　　　　　　　弄11號.
　　　　　　　　　　（另案在臺灣臺南監獄臺南分監執行中）
指定辯護人　方文賢律師
上列被告因強盜等案件，經檢察官提起公訴（94年度偵字第131
04號），本院判決如下：
    主  文
丙○○共同竊盜，累犯，處有期徒刑壹年陸月。
丁○○竊盜，因防護贓物、脫免逮捕，而當場施以強暴，處有期
徒刑陸年。
    事  實
一、丙○○前因違反麻醉藥品管理條例及肅清煙毒條例等罪，分
    別經本院及臺灣高等法院臺南分院先後判處有期徒刑七月、
    五年四月及三年五月確定，三罪經臺灣高等法院臺南分院定
    應執行刑為八年六月，於九十一年四月二十日縮刑期滿執行
    完畢，猶不知悔改。丙○○與丁○○復共同基於意圖為自己
    不法所有之犯意聯絡，於九十四年八月二十九日中午十二時
    許，由丁○○駕駛承租之車牌號碼UA—5710號自用小貨車，
    搭載丙○○，相偕前往臺南縣關廟鄉龜洞村二三之一號後面
    空地，由丙○○下車竊取戊○○○所有置放在該處之白鐵材
    料，丁○○則坐在未熄火之自小貨車駕駛座上把風，俟丙○○已將白鐵材料一批搬上小貨車車斗內得手，而其人尚未上
    車之際，適遭戊○○○、甲○○發覺而高聲攔阻，甲○○並
    站在小貨車車頭前張臂阻擋丁○○開車離去，戊○○○則出
    手攀住駕駛座車門不讓小貨車前進，詎丁○○為防護贓物及
    脫免逮捕，竟不顧已拉住車門之戊○○○是否會因車輛疾駛
    而受傷，猛然將小貨車加油起步欲以擺脫，而當場對戊○○○施以強暴行為，致戊○○○放手不及而倒地翻滾，受有右
    肩、右臀部及右顳部挫傷等傷害，丙○○見機旋跳上小貨車
    車斗上與丁○○加速離去。嗣經戊○○○報警處理，始依裝
    設在現場之監視影帶循線查獲，而悉上情。
二、案經戊○○○訴由臺南縣警察局歸仁分局報請臺灣臺南地方
    法院檢察署檢察官偵查起訴。
    理  由
甲、程序方面：
一、按被告以外之人於檢察事務官、司法警察官或司法警察調查
    中所為之陳述，與審判中不符時，其先前之陳述具有較可信
    之特別情況，且為證明犯罪事實存否所必要者，得為證據，
    刑事訴訟法第一百五十九條之二定有明文。是依本條規定，
    被告以外之人於檢察事務官、司法警察（官）調查時所為之
    陳述，屬傳聞證據，依同法第一百五十九條規定，本無證據
    能力，必具備「可信性」及「必要性」二要件，始例外得適
    用上開第一百五十九條之二規定，認有證據能力，採為證據
    。此之「必要性」要件，必須該陳述之重要待證事實部分，
    與審判中之陳述有所不符，包括審判中改稱忘記、不知道等
    雖非完全相異，但實質內容已有不符者在內，且該審判外之
    陳述，必為證明犯罪之待證事實存在或不存在所不可或缺，
    二者兼備，始足當之。故此所謂「為證明犯罪事實存否所必
    要者」，既必須達不可或缺之程度，自係指就具體個案案情
    及相關卷證判斷，為發現實質真實目的，認為除該項審判外
    之陳述外，已無從再就同一供述者，取得與其上開審判外陳
    述之相同供述內容，倘以其他證據代替，亦無從達到同一目
    的之情形而言。而查，證人戊○○○、甲○○於本院審理時
    已到庭陳述，且二人證述之重要待證事實部分與渠等在警詢
    時之供述內容相符，則渠二人警詢之供述既有審判中之陳述
    可以代替，自非屬「為證明犯罪事實存否所必要者」，則渠
    等之警詢供述，非為證明犯罪之待證事實存在或不存在所不
    可或缺，從而該二證人警詢之供述自非屬上開傳聞例外規定
    之情形，並無證據能力。
二、次按被告以外之人於審判外之陳述，雖不符刑事訴訟法第一
    百五十九條之五前四條之規定，而經當事人於審判程序同意
    作為證據，法院審酌該言詞陳述或書面陳述作成時之情況，
    認為適當者，亦得為證據。當事人、代理人或辯護人於法院
    調查證據時，知有第一百五十九條第一項不得為證據之情形
    ，而未於言詞辯論終結前聲明異議者，視為有前項之同意，
    刑事訴訟法第一百五十九條之五第一、二項分別定有明文。
    查本件被告丙○○、丁○○暨其辯護人於本院準備程序進行
    時，均未爭執證人戊○○○於偵查中向檢察官所為之陳述，
    暨其他書證、物證之證據能力，被告二人及辯護人迄未於本
    案言詞辯論終結前聲明異議，則依刑事訴訟法第一百五十九
    條之五規定，視為被告二人及辯護人已同意援引作為證據，
    且經本院審酌該等言詞陳述作成時之情況及證據取得過程等
    節，認為上開證據，均有證據能力，可以作為認定事實之依
    據。
乙、實體認定：
一、訊據被告丙○○、丁○○均坦承有於上揭時地，竊取戊○○○所有之白鐵材料一批得手之事實不諱，核與證人戊○○○
    、甲○○到庭陳證之情節相符，復有現場照片四張、監視錄
    影翻拍照片五張、小客貨車租車契約書一份附卷可資佐證，
    被告二人有共同竊盜之犯行，均堪以認定。另訊據被告丁○○矢口否認有為何防護贓物、脫免逮捕而施以強暴之行為，
    辯稱：伊在車上，沒有看到甲○○、戊○○○，只聽到有人
    在喊，其就開車云云。經查，被告丁○○如何於行竊後坐在
    車內駕駛座，遭甲○○站在小貨車車頭前張臂攔阻駛離，戊○○○並出手攀住駕駛座車門不讓小貨車前進，而被告丁○○如何猛將小貨車加油起步疾駛，致戊○○○放手不及而倒
    地翻滾受有右肩、右臀部及右顳部挫傷等情，不僅業據證人
    戊○○○、甲○○於本院審理時到庭陳證甚詳（見本院九十
    六年三月十三日審判筆錄），且有證人戊○○○受有前揭傷
    勢之長佑醫院診斷證明書一紙在卷可憑。再經本院勘驗現場
    監視錄影光碟結果顯示：「1.監視錄影時間從94年 8月29日
    12 時31分9秒開始至12時31分53秒結束。2.12時31分12秒，
    甲○○跑至被告偷竊處。12時31分30秒，被告丁○○將小貨
    車駛離時甲○○站在小貨車正前方攔阻，車子一直往前開，
    甲○○一直在小貨車正前方出手擋住小貨車，其所站高度約
    在小貨車擋風玻璃的中間，但是小貨車還是一直往甲○○的
    正前方開，甲○○阻擋不及，往左側跳開，小貨車繼續駛離
    ，此時，包目蒞已攀住左車門，時間為12時31分32秒，當時
    包目蒞所站高度已超出駕駛座左車窗的下緣，此時，小貨車
    駕駛座的左車窗是打開的，丙○○已經在小貨車後車斗上，
    車斗上可看見被竊的白鐵。3.12時31分34秒包目蒞因該車強
    行駛離，而跌倒在地翻滾，後車斗之男子丙○○曾回頭看戊○○○，之後小貨車繼續駛離，消失在畫面中」等情，有本
    院九十五年十二月十九日準備程序筆錄載明之勘驗內容可稽
    ，是從前開勘驗結果可知，被告丁○○在將小貨車起步駛離
    時，甲○○已站在小貨車正前方攔阻，且其所站高度適正在
    駕駛座視野範圍內，而被告丁○○既非矇眼駕駛，自無有何
    未能看見甲○○已在車頭前阻擋之理！再者，被告丁○○當
    時所坐之駕駛座左車窗係呈打開狀態，且戊○○○所站高度
    已超出駕駛座左車窗下緣，顯然戊○○○當時所在位置係近
    倚在駕駛座旁，則被告丁○○就其身旁車門已有遭人攀附之
    情形，亦顯難諉為不知，參以證人己○○於本院審理時復明
    確陳證：「（問：你抓住車門時，你有無出聲喊叫？）因為
    當時車子就是一直要開走，我就喊我媳婦還在前面」、「（
    問：你在喊你媳婦還在車前面的時候，你是否是對駕駛座的
    人喊叫的？）是」、「（問：你對駕駛座的人喊叫時，對方
    有無轉頭看你？）有，他有看見我」、「（問：駕駛座的人
    有無對你說什麼？）沒有，他只是看我而已」、「（問：你
    當時對駕駛喊說『我媳婦還在前面』時，你的音量如何？）
    很大聲，是用喊的」等語綦詳（見前揭本院審判筆錄第八頁
    ），而被告丁○○亦坦承：係因害怕被抓才將車開走等語明
    確（見前揭本院審判筆錄第二四頁），顯見被告丁○○係在
    明知已遭戊○○○、甲○○發覺行竊並阻止離去之情形下，
    為防護贓物及脫免逮捕，始不顧已拉住車門之戊○○○是否
    會因車輛疾駛受傷，悍然將載有已得贓之白鐵材料小貨車猛
    力加油起步駛離，其所為顯係當場施強暴之行為甚明！從而
    被告丁○○前開所辯，要係卸責之詞，不足採信！綜上，本
    件事證已臻明確，被告等犯行洵堪認定，應依法論科。
二、刑法新舊法比較：按行為後法律有變更者，適用行為時之法
    律。但行為後之法律有利於行為人者，適用最有利於行為人
    之法律，刑法第二條第一項定有明文。
  (一)共同正犯部分：查被告行為後，九十四年一月七日修正公布
    之刑法，自九十五年七月一日施行，而修正前刑法第二十八
    條規定：「二人以上共同實施犯罪行為者，皆為正犯」，修
    正後刑法第二十八條規定：「二人以上共同實行犯罪行為者
    ，皆為正犯」，即修正後之刑法剔除完全未參與犯罪相關行
    為之實行的「陰謀共同正犯」及「預備共同正犯」，顯已影
    響行為人刑罰之法律效果，自屬法律有變更，爰依修正後刑
    法第二條第一項規定比較新舊法，而修正前刑法第二十八條
    規定，並無不利於被告之情形，故應適用修正前刑法第二十
    八條之規定。
  (二)牽連犯部分：九十五年七月一日施行之修正後刑法，已刪除
    第五十五條關於牽連犯之規定。本件被告丁○○所犯上開準
    強盜罪及傷害罪間具有牽連犯之關係，依修正前即行為時之
    規定，應從一重之罪處斷；依修正後之刑法既已刪除牽連犯
    之規定，則所犯上述各罪應依數罪併罰之規定分論併罰。比
    較新舊法之規定，修正後之規定並非較有利於被告，依刑法
    第二條第一項之規定，應適用行為時之法律，即適用修正前
    刑法第五十五條牽連犯之規定予以處斷。
  (三)累犯部分：被告丙○○有如事實欄所示之犯罪科刑及執行紀
    錄，有臺灣高等法院被告前案紀錄表在卷可按，其受有期徒
    刑之執行完畢，五年以內再故意犯本件有期徒刑以上之罪，
    依修正施行前後之刑法第四十七條規定，均構成累犯，故修
    正施行後之刑法第四十七條規定對被告而言並無有利之情形
    ，爰依修正施行後刑法第二條第一項前段規定，逕依修正施
    行前之刑法第四十七條規定論以累犯，加重其刑。
  (四)刑法施行法第一條之一部分：被告行為後，刑法施行法增訂
    第一條之一業於九十五年六月十四日公布，並於同年七月一
    日施行；該條規定：「中華民國九十四年一月七日刑法修正
    施行後，刑法分則編所定罰金之貨幣單位為新臺幣。九十四
    年一月七日刑法修正時，刑法分則編未修正之條文定有罰金
    者，自九十四年一月七日刑法修正施行後，就其所定數額提
    高為三十倍。但七十二年六月二十六日至九十四年一月七日
    新增或修正之條文，就其所定數額提高為三倍。」考其立法
    理由，係為因應九十四年二月二日修正公布、九十五年七月
    一日施行之刑法施行後，依刑法總則第三十三條第五款規定
    ，罰金貨幣單位已改為新臺幣，故刑法分則編各罪所定罰金
    之貨幣單位，自應配合上開規定修正，使罰金數額趨於一致
    ，避免衍生新舊法比較適用問題，以緩和實務適用法律之衝
    擊，於不變動罰金數額之前提下，而為制定（此前揭條文立
    法意旨可資參照），則適用前揭條文之結果，僅貨幣單位由
    銀元改為新臺幣，其罰金數額實與修正前刑法適用罰金罰鍰
    提高標準條例第一條之結果相同，對於被告而言並無所謂利
    或不利之問題，非屬法律刑罰之變更，無庸就新舊法比較適
    用，而應逕予適用新增訂刑法施行法第一條之一規定。
三、按刑法第三百二十九條準強盜罪之因防護贓物，而當場施以
    強暴、脅迫，係指竊盜或搶奪犯，將他人財物移歸自己實力
    支配之下後，為保護該贓物不被奪回，對追奪者施以強暴脅
    迫之行為。若於行竊或搶奪時，以強暴脅迫之手段，使人不
    能抗拒，以奪得他人之物者，則其本質上即屬強盜行為，應
    成立強盜罪而非準強盜罪；易言之，竊盜或搶奪，因防護贓
    物、脫免逮捕或湮滅罪證，而當場施以強暴、脅迫者，即以
    強盜論，不以所施強暴、脅迫手段，達於至使他人不能抗拒
    之程度為成立準強盜罪之要件，此與刑法第三百二十八條第
    一項之普通強盜罪之構成要件不同（最高法院九十三年度台
    上字第一六六二號、九十二年度台上字第四七六０號判決參
    照）。故核被告丁○○所為，係犯刑法第二百七十七條第一
    項之傷害罪、第三百二十九條之準強盜罪，準強罪部分並應
    依同法第三百二十八條第一項之罪論處。另被告丙○○係犯
    刑法第三百二十條第一項之竊盜罪，公訴意旨雖認其亦應論
    以刑法第三百二十九條之準強盜罪，惟按竊盜或搶奪之行為
    者，對於其他共犯因防護贓物、脫免逮捕或湮滅罪證而當場
    施以強暴脅迫之行為，須具有意思之聯絡，且共同實施，始
    應共負刑法第三百二十九條規定之準強盜罪之責任，換言之
    ，共同正犯之所以應對其他共同正犯所實施之行為負其全部
    責任者，以就其行為有犯意之聯絡為限，若他犯所實施之行
    為，超越原計畫之範圍，而為其所難預見者，則僅應就其所
    知之程度，令負責任，未可概以共同正犯論。而查，被告二
    人當天駕駛承租之自小貨車到現場是要搬運行竊之白鐵材料
    等情，迭據被告二人於警、偵訊及本院審理時供明在卷可按
    ，被告丁○○於警詢中並供稱：「（問：你們竊取白鐵材料
    經過情形請詳述之？）丙○○邀我由我駕駛乙部貨車至上述
    時地竊取白鐵材料，贓物搬上車後被主人發現，我害怕就馬
    上駕駛車輛逃離現場」等語明確（見警卷第四頁），足見被
    告二人原計畫係至現場行竊白鐵，被告丁○○應因驟見物主
    出現，為求脫身始會有前述施強暴之駕駛行為，顯然被告丁○○此舉已超越其二人原先共謀行竊之計畫範圍甚明，再者
    ，依前開勘驗監視錄影光碟所顯示之時間可知，本件被告丁○○施強暴之整個過程從頭至尾不超過四秒鐘，徵諸證人己○○於本院審理時已陳證：現場並沒有人喊「快開車」等語
    ；證人甲○○亦陳稱：自小貨車是被告丁○○自己開走的，
    並沒有聽到有人喊等語明確（以上均見本院前揭審判筆錄第
    五頁、第十二頁），參以整個施強暴過程係在小貨車車頭處
    發生，被告丙○○當時並不在該處附近，有前揭監視錄影勘
    驗畫面可稽，則在如此猝然發生之極短促時間內，被告丙○○亦顯難與丁○○有何施強暴之犯意聯絡機會之可言，自難
    僅因被告丙○○見機跳上小貨車車斗上與丁○○加速離去，
    即可反面推論其有預見丁○○會有何施強暴之行為，堪認被
    告丁○○前揭準強盜行為係屬共同正犯之過剩行為，已超出
    被告丙○○竊盜之共同意思範圍外且非其所能預見，其僅負
    竊盜刑責即可，公訴意旨認丙○○亦應依共同準強盜處斷，
    容有未洽，惟起訴事實相同，爰依法變更法條，併予敘明。
    被告丙○○就竊盜犯行與被告丁○○間，有犯意聯絡及行為
    分擔，為共同正犯。被告丁○○所犯上開準強盜罪及傷害罪
    間具有修正前刑法牽連犯之關係（參最高法院二十七年上字
    第三四六號判例加註意見），應適用修正前刑法第五十五條
    牽連犯之規定，從一重之準強盜罪處斷。被告丙○○有如事
    實欄所示之犯罪科刑及執行紀錄，有臺灣高等法院被告前案
    紀錄表在卷可按，其受有期徒刑之執行完畢，五年以內再故
    意犯本件有期徒刑以上之罪，應依修正施行前之刑法第四十
    七條規定論以累犯，並加重其刑。爰審酌被告二人正值壯年
    ，不思以正當途徑靠自己勞力賺錢，僅因一時貪念，即為本
    件犯行，任意侵害他人財產安全，嚴重危害社會治安，破壞
    善良人民對平和生活秩序之期待與保障，妨礙人民免於恐懼
    之自由，其中被告丁○○並因竊盜既遂為脫免逮捕及防護贓
    物而當場施以強暴之手段、以及渠等所竊得物品價值及犯後
    態度等一切情狀，分別量處如主文所示之刑，以示懲儆。
據上論斷，應依刑事訴訟法第二百九十九條第一項前段、第三百
條，修正前刑法第二十八條、刑法第三百二十條第一項、第二百
七十七條第一項、第三百二十八條第一項、第三百二十九條、修
正前第五十五條後段、修正前第四十七條，刑法施行法第一條之
一第一項、第二項前段，判決如主文。
本案經檢察官庚○○到庭執行職務。
中　　華　　民　　國　　96　　年　　3 　　月　　27　　日
　　　　　　　　　刑事第六庭    審判長法　官　張瑛宗
                                      法  官  黃莉莉
                                      法  官  孫淑玉
以上正本證明與原本無異。
如不服本判決，應於判決送達後10日內，向本院提出上訴狀（應
附繕本）。
　　　　　　　　　　　　　　　　      書記官　方秀貞
中　　華　　民　　國　　96　　年　　3 　　月　　27　　日
附錄本案論罪科刑法條
中華民國刑法第320條（普通竊盜罪、竊佔罪）
意圖為自己或第三人不法之所有，而竊取他人之動產者，為竊盜
罪，處5年以下有期徒刑、拘役或5百元以下罰金。
意圖為自己或第三人不法之利益，而竊佔他人之不動產者，依前
項之規定處斷。
前二項之未遂犯罰之。
中華民國刑法第277條（普通傷害罪）
傷害人之身體或健康者，處3年以下有期徒刑、拘役或1千元以下
罰金。
犯前項之罪因而致人於死者，處無期徒刑或7年以上有期徒刑；
致重傷者，處3年以上10年以下有期徒刑。
中華民國刑法第328條（普通強盜罪）
意圖為自己或第三人不法之所有，以強暴、脅迫、藥劑、催眠術
或他法，至使不能抗拒，而取他人之物或使其交付者，為強盜罪
，處5年以上有期徒刑。以前項方法得財產上不法之利益或使第
三人得之者，亦同。
犯強盜罪因而致人於死者，處死刑、無期徒刑或 10 年以上有期
徒刑；致重傷者，處無期徒刑或 7 年以上有期徒刑。
第 1 項及第 2 項之未遂犯罰之。
預備犯強盜罪者，處 1 年以下有期徒刑、拘役或 3 千元以下罰
金。
中華民國刑法第329條（準強盜罪）
竊盜或搶奪，因防護贓物、脫免逮捕或湮滅罪證，而當場施以強
暴脅迫者，以強盜論。
